臺北高等行政法院判決　　　　　　　　　　　　　　八十九年度訴字第四○一二號
　　　　　　　　　　　　　　　.
　　原　　　告　南山人壽保險股份有限公司
　　代　表　人　甲○○
　　訴訟代理人　丁○○
　　　　　　　　乙○○
　　　　　　　　林曉晴律師
　　被　　　告　財政部臺北市國稅局
　　代　表　人　張盛和（局長）
　　訴訟代理人　丙○○
　　　　　　　　己○○
　　　　　　　　戊○○
右當事人間因營利事業所得稅事件，原告不服財政部中華民國八十九年十一月十日台
財訴第0000000000號訴願決定，提起行政訴訟，本院判決如左：
　　主  文
原告之訴駁回。
訴訟費用由原告負擔。
　　事  實
一、事實概要：原告民國八十六年度營利事業所得稅結算申報，原列報尚未抵繳之扣
    繳稅款新台幣（下同）五六三、九九九、九八○元，經被告初查以其中二六、七
    八四、一四三元係屬前手利息收入之扣繳稅款，乃否准抵繳原告八十六年度營利
    事業所得稅應納稅額，並相對調增其本期出售債券之成本，核定其扣繳稅款為五
    三七、一三五、八三七元。原告對於否准抵繳扣繳稅款二六、七八四、一四三元
    部分不服，申請復查，未獲變更，提起訴願，亦遭決定駁回，遂提起行政訴訟。
二、兩造聲明：
　(一)原告聲明：原處分、復查決定及訴願決定均撤銷。
　(二)被告聲明：駁回原告之訴。
三、兩造之爭點：扣繳憑單之利息所得人，得否將前手持有期間利息之扣繳稅額申報
    抵稅或退稅？
　(一)原告主張之理由：
    1.依所得稅法第七十一條第一項、第九十九條及財政部六十四年九月四日台財稅
      第三六四四○號函釋，可知債票無論曾否轉讓，均應由付息機構以付息時之持
      票人為納稅義務人，就全部利息一次扣繳所得稅。又依財政部七十五年七月十
      六日台財稅第七五四一四一六號函釋，債券利息所得之課稅方式為：如買受人
      為個人應一律以其兌領之利息金額併入其當其綜合所得稅課徵；如買受人為營
      利事業時，則由該事業按債券持有期間，依債券之面值及利率計算「利息收入
      」，課徵營利事業所得稅。原告對前手之利息收入依法並無扣繳之義務，該項
      被扣繳之稅款，為原告向前手購入債券時溢繳之稅款，自應由原告全數抵繳當
      年度營利事業所得稅之應納稅款。
    2.所得稅法第九十九條並未就得抵繳之扣繳憑單為限制，被告否准原告以系爭利
      息收入扣繳稅款抵繳應納稅額，增加法律所無之限制，有違租稅法律主義及法
      律保留原則。
    3.被告以本年度之前手利息並非原告之收入為由，否准原告用以抵繳同年度應納
      稅額，惟前手利息之所有人為何，與原告是否具有系爭扣繳稅款之抵稅權，分
      屬兩事，不可混為因果。至納稅義務人是否具有扣繳稅款之租稅抵繳權，依租
      稅法律主義及法律保留原則，應考量其是否合於實體法上之法律規定。申言之
      ，前開六十四年函釋，財政部基於簡化扣繳程序及稽徵作業之考量，認此與所
      得稅法第八十八條、八十九條、第九十二條規定不牴觸所為之解釋，故依六十
      四年函釋，系爭扣繳稅款既由原告全額繳納，並由付息機關以原告名義開立扣
      繳憑單，則被告無由架設所得稅法及六十四年函釋所無之限制，否准原告用以
      抵繳。
    4.系爭扣繳稅款係以付息機構為扣繳義務人，而以後手為納稅義務人並就全部利
      息一次扣繳，在後手對前手依法並無扣繳義務下，系爭扣繳稅款實質上已成為
      後手最終稅賦之一部份，況依所得稅法第四十五條規定，「稱實際成本者，凡
      資產之出價取得，指取得價格，包括取得之代價，及因取得並為適於營業上使
      用而支付之一切必需費用．．．」其中扣繳稅款並非法條所列舉之成本項目，
      故系爭扣繳稅款顯非購進債券之成本。
    5.債券為有價證券之一種，有獨立性與無因性原則之適用，於債券付息日占有有
      價證券之人，方得享有債券利息之收取權，相應利息所產生之扣抵稅額，當然
      為最後持有人所取得。被告否准原告以系爭前手利息扣繳稅款抵繳應納稅額，
      實質加重原告之稅賦，已使原告承擔法律規範以外之租稅負擔。
    6.本件因前揭六十四、七十五年二解釋函令已形成債券市場交易秩序之信賴表徵
      本件事實發生於八十六年間，依當時被告見解仍適用六十四年函釋並未為相反
      之見解，被告縱以前開六十四年函釋違反所得稅法規定，而變更其見解認不應
      沿用，亦有違信賴保護原則。
　(二)被告主張之理由：
    1.原告八十六年度營利事業所得稅結算申報，原列報尚未抵繳之扣繳稅款五六三
      、九九九、九八○元，被告初查依據原告簽證會計師出具之簽證報告書第九頁
      「利息收入調節表」查得，其中扣繳稅款二六、七八四、一四三元係屬前手利
      息收入之扣繳稅款（依簽證報告書上所載中途買入不屬於原告之債券利息收入
      267,841,438×利息扣繳率10%＝屬前手利息收入之扣繳稅款26,784,143），乃
      將系爭屬前手利息收入之扣繳稅款，否准抵繳原告當年度營利事業所得稅之應
      納稅額，核定原告本期尚未抵繳之扣繳稅款為五三七、二一五、八三七元（申
      報563,999,980－屬前手利息收入之扣繳稅款26,784,143＝核定本期尚未抵繳
      之扣繳稅款537,215,837）。並以系爭前手利息收入之扣繳稅款為原告購進債
      券之成本，相對調增原告本期出售債券之成本二六、七八四、一四三元。
    2.查所得稅法第七十一條第一項及第九十九條雖分別規定，納稅義務人得以暫繳
      及扣繳稅款抵繳結算申報之應納稅額，惟亦限定應以自行繳納之應納稅款始有
      其適用。又財政部函釋雖核示營利事業買賣公債，可按持有期間計算利息收入
      ，並未規定營利事業於兩付息日間買回公債按持有期間計算利息收入，即得以
      全期扣繳稅款抵繳其申報應納稅額。原告於利息兌領日前買回公債，前手兌領
      之利息及系爭之扣繳稅款均為前手所有。系爭前手兌領之利息，依規定既不列
      為原告之利息收入，即該前手利息收入之納稅義務人並非原告。原告既非為實
      際納稅義務人，縱扣繳憑單係以原告名義開立，然系爭扣繳稅款非其負擔及繳
      納，依實質課稅原則，自不得以之抵繳當年度營利事業所得稅之應納稅額。況
      公法上之租稅扣抵權，非得以私經濟交易而移轉。又原告買回債券之全部購買
      價格（含前手利息收入之扣繳稅款），係屬原告購進債券之成本，被告以相對
      調增原告本期出售債券之成本，原告尚不得謂取得成本之一部分係得扣抵應納
      稅額之扣繳稅款。被告初查及復查決定，否准原告抵繳應納稅額，依實質課稅
      原則而辦理，於法有據，並無不合。另原告訴稱被告有違租稅法律主義及信賴
      保護原則乙節，顯係誤解，核無足採。
　　理  由
一、原告八十六年度營利事業所得稅結算申報，原列報尚未抵繳之扣繳稅額五六三、
    九九九、九八○元。被告初查以其本期買回已到期債券之價款中屬於前手利息所
    得之扣繳稅額二六、七八四、一四三元為其購入債券之成本，乃將扣繳稅額轉入
    債券成本項下查核，核定尚未抵繳之扣繳稅額為五三七、一三五、八三七元，原
    告不服，循序提起行政訴訟。兩造爭執所在為扣繳憑單之利息所得人，得否將前
    手持有期間利息之扣繳稅額申報抵稅或退稅？
二、按「本法稱納稅義務人，係指依本法規定，應申報或繳納所得稅之人。」「前條
    各類所得稅款，其扣繳義務人及納稅義務人如左︰一‧‧‧二薪資、利息‧‧‧
    ；納稅義務人為取得所得者。」「納稅義務人應於每年二月二十日起至三月底止
    ，填具結算申報書，向該管稽徵機關，申報其上一年度內構成綜合所得總額或營
    利事業收入總額之項目及數額，以及有關減免、扣除之事實，並應依其全年應納
    稅額減除暫繳稅額及尚未抵繳之扣繳稅額，計算其應納之結算稅額，於申報前自
    行繳納。」「納稅義務人每年結算申報所得額經核定後，稽徵機關應就納稅義務
    人全年應納稅額，減除暫繳稅額、未抵繳之扣繳稅額、可扣抵稅額及申報自行繳
    納稅額後之餘額，填發繳款書，通知納稅義務人繳納。」所得稅法第七條第四項
    、第八十九條第一項第二款、第七十一條、第一百條前段分別定有明文。因此，
    有取得利息所得者，即為納稅義務人，應主動申報利息所得，如符合扣繳稅額抵
    繳應納稅款之規定者，即可抵繳稅款，不以是否取得扣繳憑單為要件。則所得稅
    法有關利息所得，得以扣繳稅額抵繳應納稅款者，係以依所得稅法規定，應申報
    或繳納利息所得稅之「納稅義務人」而言；換言之，得為扣繳稅額抵繳應納稅款
    之對象，以應將利息所得申報、繳納所得稅之承擔納稅義務者為限；反之，如未
    申報利息所得，而未繳納利息所得稅者，則無扣繳稅額抵繳應納稅款之適用，此
    為當然之解釋。至於第三人取得利息所得部分，是否得抵繳應納稅款，核與納稅
    義務人無關，縱令事實上係由納稅義務人代繳稅款，並不能因此變更公法上納稅
    義務之主體。是該項利息所得之扣繳稅款，僅能由該第三人依法抵繳之，其代繳
    稅款之納稅義務人，自無以自己名義請求抵繳稅款之權利。
三、次按六十四年五月三十一日公布施行之「中央政府建設公債發行條例」第六條規
    定：「本公債分為甲、乙兩種。甲種公債利息所得，不免繳所得稅；乙種公債利
    息所得，免繳一部或全部所得稅，由財政部審酌發行時全部狀況擬訂，報行政院
    核定。」財政部鑑於過去發行乙種國庫券時，如在一年中有轉手多次者，依該部
    （）台財稅第三八六一九號函釋，係由中央銀行將個別分段持有之資料移送財
    稅資料處理中心，憑以計算各人之所得憑以課稅之情形，增加稽徵機關執行之困
    難，亦無法辦理扣繳。該部為簡化稽徵作業及扣繳手續，遂於六十四年九月一日
    依上開條例發行甲種公債第一期債票十六億時，以六十四年九月四日台財稅第三
    六四四○號函釋：「本債票無論曾否轉讓，均應由付息機構，以付息時之持票人
    為納稅義務人（記名式者為最後記名之人）就全部利息一次扣繳所得稅；並根據
    持票人之身分證明，依法填報扣繳憑單。納稅義務人為中華民國居住之個人或營
    利事業者，應將該項利息所得，依法合併當年度所得申報所得稅。」就中央政府
    建設公債甲種債票利息，改以付息時之債票持有人就全部利息一次扣繳所得稅，
    與所得稅法第八十八條、八十九條、第九十二條規定不牴觸，可以採用。
四、再按一般公債、公司債、金融債券等因載有約定之利率，債券持有人依民法第六
    十九條、第七十條規定，對於此項約定利息按權利存續期間之日數，取得其法定
    孳息。此項利息未獲支付前，如將債券讓售，依同法第二百九十五條前段規定，
    推定其隨同原本移轉於受讓人，債券原持有人因而經由買賣價金取得是項利息收
    益。因此，債券之買賣，如係於該債券之付息日為之，讓售價格之認定，尚不生
    何疑義；若於兩付息日間為之，其買賣價格中實已包括兩部分，一為取得債券所
    支付之對價，另一為未屆付息日該債券法定利息請求權之讓與價金。惟由於買賣
    債券之交易所得停徵，「利息所得」與「證券交易所得」如未明確劃分，除將造
    成原持有人之法定利息收益，將誤為證券交易所得免稅外，並將增加債券利息兌
    領人之利息所得，造成課稅錯誤。財政部乃於七十五年七月十六日以台財稅第七
    五四一四一六號函釋：「營利事業或個人買賣國內發行之公債、公司債及金融債
    券，買受人若為營利事業，可由該事業按債券持有期間，依債券之面值及利率計
    算之『利息收入』，如其係於兩付息日間購入債券並於取息前出售者，則以售價
    減除其購進該債券之價格及依上述計算之利息收入後之餘額作為其證券交易損益
    。買受人若為個人，因個人一般多未設帳，應一律以其兌領之利息金額併入其當
    期綜合所得稅課徵。」闡明營利事業應按實際情形列報利息收入，其債券賣出時
    超過購進價格及利息收入後之餘額為證券交易損益；並附帶說明個人因未設帳，
    應一律以兌領之利息併入其綜合所得稅課稅，符合所得稅法課稅公平之原則。因
    此，所謂債券「前手息」，乃為區分債券利息兌領人所持有債券期間申報所得之
    利息，及非持有（即其前手持有）期間，未申報所得之債券利息，而予分野界定
    之名詞。依上開函釋可知，前手息所得者如為營利事業者，應按其持有債券期間
    ，計算利息所得課徵營利事業所得稅；惟前手息所得者如為個人者，因前手個人
    既未設帳又無扣繳憑單歸課資料，其不列入綜合所得稅結算申報，稽徵機關亦未
    予核課其綜合所得稅；營利事業如係債券利息兌領人，僅按其持有債券期間，計
    算利息所得課徵營利事業所得稅，依前開所得稅法規定，亦僅就申報利息所得範
    圍內之扣繳稅額抵繳應納稅款，其未持有債券期間之其餘利息（即前手息），認
    非屬該營利事業之利息所得，毋庸申報，不課徵營利事業所得稅，因此而生之前
    手息扣繳稅款，自不在扣繳稅額抵繳應納稅款之列。
五、查原告八十六年度營利事業所得稅申報，依原處分卷附原告簽證會計師出具之簽
    證報告書第九頁「利息收入調節表」顯示，其帳列利息收入一三、○一四、○九
    四、二二九元，已減除本期取得債券利息收入之扣繳憑單含前手利息數二六七、
    八四一、四三八元，原告既將公債前手息扣除，未申報為收入，即不得將因此而
    生之前手息扣繳稅額抵繳應納稅額，原告將之列入抵繳稅額，於法即有未合。
六、原告雖主張依所得稅法第七十一條第一項、第九十九條及財政部六十四年九月四
    日台財稅第三六四四○號、七十五年七月十六日台財稅第七五四一四一六號函釋
    ，其對前手之利息收入並無扣繳之義務，該項被扣繳之稅款，為其向前手購入債
    券溢繳之稅款，自應由其全數抵繳當年度營利事業所得稅之應納稅款；且所得稅
    法第九十九條並未就得抵繳之扣繳憑單為限制，被告否准以系爭利息收入扣繳稅
    款抵繳應納稅額，增加法律所無之限制，有違租稅法律主義及法律保留原則；前
    手利息之所有人為何，與原告是否具有系爭扣繳稅款之抵稅權，分屬兩事，系爭
    扣繳稅款既由原告全額繳納，並由付息機關以原告名義開立扣繳憑單，自應准予
    用以抵繳；扣繳稅款並非法條所列舉之成本項目，故系爭扣繳稅款顯非購進債券
    之成本；債券付息日占有有價證券之人，方得享有債券利息之收取權，相應利息
    所產生之扣抵稅額，當然為最後持有人所取得，被告否准原告以系爭前手利息扣
    繳稅款抵繳應納稅額，實質加重原告之稅賦，已使原告承擔法律規範以外之租稅
    負擔，亦有違信賴保護原則云云。惟按所得稅法第七十一條第一項及第九十九條
    雖規定納稅義務人得以暫繳及扣繳稅款抵繳結算申報之應納稅額，然得為扣繳稅
    額抵繳應納稅款之對象，以應將利息所得申報、繳納所得稅之承擔納稅義務者為
    限；反之，如未申報利息所得，而未繳納利息所得稅者，則無扣繳稅額抵繳應納
    稅款之適用，此為法律當然之解釋，並未增加法律所無之限制，亦無違反租稅法
    律主義及法律保留原則。原告於利息兌領日前買回債券，前手兌領之利息及系爭
    之扣繳稅款均為前手所有。前手兌領之利息既非原告之利息收入，該利息收入之
    納稅義務人即非原告，縱扣繳憑單以原告名義開立，然系爭扣繳稅款非實質負擔
    及繳納，依實質課稅原則，自不得以之抵繳其當年度營利事業所得稅之應納稅額
    ，此不因私經濟交易而受影響。又被告依法核稅，並無所謂加重原告稅賦，使其
    承擔法律規範以外之租稅負擔可言。而財政部前開函釋並未規定營利事業於兩付
    息日間買回公債，按持有期間計算利息收入，即得以全期扣繳稅款抵繳其申報應
    納稅額，亦不生違反信賴保護原則之問題。原告主張揆諸前開規定及說明，核屬
    無據，均不可採。從而被告以屬於前手利息所得之扣繳稅額二六、七八四、一四
    三元為原告購入債券之成本，將扣繳稅額轉入債券成本項下查核，核定其尚未抵
    繳之扣繳稅額為五三七、二一五、八三七元，復查及訴願決定予以維持，核無違
    誤，原告仍執前詞請求撤銷，為無理由，應予駁回。
七、本件事證已臻明確，兩造其餘攻擊防禦方法，無庸一一審究，併此敘明。
八、據上論結，本件原告之訴為無理由，爰依行政訴訟法第九十八條第三項前段，判
    決如主文。
中　　華　　民　　國　　九十一　　　年　　  二　　　月　  　  八  　　　日
                 臺 北 高 等 行 政 法 院   第 一 庭
                                審 判 長 法  官　鄭 忠 仁
                                         法  官　林 育 如
                                         法  官　楊 莉 莉
右為正本係照原本作成。
如不服本判決，應於送達後二十日內，向本院提出上訴狀並表明上訴理由，如於本判
決宣示後送達前提起上訴者，應於判決送達後二十日內補提上訴理由書（須按他造人
數附繕本）。
中　　華　　民　　國　　九十一　　　年　　  二　　　月　  　  八  　　　日
            　　　　　　　　　　　　　   書記官  黃 舜 民
